臺灣臺南地方法院刑事判決　　　　　　　 96年度訴字第130號
公　訴　人　臺灣臺南地方法院檢察署檢察官
被　　　告　甲○○
選任辯護人　王正宏律師
上列被告因違反廢棄物清理法案件，經檢察官提起公訴（95年度
偵字第5841號），本院判決如下：
    主  文
甲○○無罪。
    理  由
一、公訴意旨略以：被告甲○○係膠王化工股份有限公司（下稱
    膠王公司）之負責人，明知膠王公司未領有廢棄物清除、處
    理許可證或核備文件，詎其仍於不詳時間起，代為清除、處
    理鼎雲皮革股份有限公司（下稱鼎雲公司）於產製皮革過程
    中（製革浸灰程序後、鞣製程序前）所產生之牛皮下腳料（
    即經削剪之肩頸部邊皮）之廢棄物，藉以供膠王公司於上址
    產製明膠。嗣於95年1月4日13時10分許，為行政院環境保護
    署（下稱環保署）環境督察總隊南區環境督察大隊查獲，因
    認被告涉犯廢棄物清理法第46條第1項第4款前段之罪嫌。
二、按犯罪事實，應依證據認定之，無證據不得推定其犯罪事實
    ；又不能證明被告犯罪者，應諭知無罪之判決，刑事訴訟法
    第一百五十四條、第三百零一條第一項分別定有明文。次按
    刑事訴訟法上所謂認定犯罪事實之證據，係指足以認定被告
    確有犯罪行為之積極證據而言，該項證據自須適合於被告犯
    罪事實之認定，始得採為斷罪資料（最高法院二十九年上字
    第三一○五號判例意旨參照）。而認定犯罪事實所憑之證據
    ，無論係直接證據或間接證據，其為訴訟上之證明，須於通
    常一般之人均不致有所懷疑，而得確信其為真實之程度者，
    始得據為有罪之認定，倘其證明尚未達到此一程度，而有合
    理之懷疑存在，無從為有罪之確信，復無其他調查途徑可尋
    ，法院即應為無罪之判決（最高法院七十六年臺上字第四九
    八六號判例意旨參照）。
三、公訴人認被告甲○○犯有上揭罪嫌，係以卷附環保署91年10
    月17日環屬督字第0910065164號函、同署95年4月3日環署廢
    字第0950025709號函、同署95年6月8日環署廢字第09500373
    17號函、經濟部94年3月3日經工字第09404601680號公告及
    環保署95年10月14日環署督字第0950081209號函，認為「牛
    皮下腳」應屬廢棄物之釋示內容為主要論據。訊之被告甲○
    ○則堅詞否認有何違反廢棄物清理法犯行，辯稱「牛皮下腳
    料」係公司產品或工廠原料，並非廢棄物，故無庸申請取得
    廢棄物清除處理許可執照等語。是本案被告是否有未領有廢
    棄物清除、處理許可文件即從事廢棄物貯存、清除、處理之
    犯行，所應審究者，闕為被告甲○○向鼎雲公司收購之「牛
    皮下腳」是否為一般事業廢棄物。
四、經查：
（一）按本法所稱廢棄物，分左列二種，一、一般廢棄物：垃圾
      、糞尿、動物屍體或其他非事業機構所產生足以污染環境
      衛生之固體或液體廢棄物；二、事業廢棄物：（一）有害
      事業廢棄物：由事業機構所產生具有毒性、危險性，或其
      濃度或數量足以影響人體健康或污染環境之廢棄物，（二
      ）一般事業廢棄物：事業機構所產生有害事業廢棄物以外
      之廢棄物，廢棄物清理法第2條固定有明文，然上開規定
      未就「廢棄物」之概念先為定義，反就「廢棄物」之種類
      加以類型化，此種立法除列舉所示之廢棄物外，並無法令
      人就何者係廢棄物清理法所指之「廢棄物」有明確之概念
      ，再者，一般廢棄物及一般事業廢棄物亦未如有害事業廢
      棄物有一客觀認定標準（見廢棄物清理法第2條第2項；88
      年1月31日（８８）環署廢字第0002399號修正有害事業廢
      棄物認定標準），是以行政機關對於一般廢棄物及一般事
      業廢棄物所稱「廢棄物」之不確定法律概念之解釋與適用
      ，自應遵循行政法上之原理原則。次按從事廢棄物清除、
      處理業務者，應向直轄市、縣 (市)主管機關或中央主管
      機關委託之機關申請核發公民營廢棄物清除處理機構許可
      文件後，始得受託清除、處理廢棄物業務；又未依第41條
      第1項規定領有廢棄物清除、處理許可文件，不得從事廢
      棄物貯存、清除、處理，廢棄物清理法第41條第1項前段
      、第46條第4款前段分別定有明文。上述規定原應屬行政
      上之取締規定，然因立法者就此等事項之違反賦予刑法之
      法律效果而犯罪化（廢棄物清理法第46條），而成為學理
      上所稱之「行政刑法」。此等犯罪型態固與一般之犯罪類
      型同屬對法規範之禁止或誡命規定之違反，然因其實質係
      為行政管理事項之不遵守，故行政刑法不單僅規範人民之
      行為，亦在課予行政機關有依法行政辦理是項行政業務之
      義務，是以行政機關如對此等犯罪構成要件中之不確定法
      律概念予以解釋，應依通常法律之解釋方法予以闡明，法
      院職司法律解釋與適用，對於行政機關所為犯罪構成要件
      之不確定法律概念之行政釋示內容，自應全面性加以審查
      ，以貫徹憲法保障人民訴訟權之意旨。
（二）本件公訴人固依中央行政主管機關環保署函示：廢棄物之
      定義為「如係屬事業生產與活動過程所產生之物質，且為
      該事業不能、不再、或不願再用者，縱使該物質為有價或
      為其他事業之原物料，仍應判定屬產出者之事業廢棄物」
      ，且廢棄物之認定「兼及主觀說及客觀說，主觀上認為係
      廢棄物者，自應受廢棄物管理法之管理，而主觀上不認為
      係廢棄物者，客觀上卻已公認係廢棄物者，亦應受管理」
      （見前揭環保署91年10月17日環屬督字第0910065164號函
      、同署95年6月8日環署廢字第0950037317號函）；禽、畜
      產肉品加工下腳料屬經濟部公告「經濟部事業廢棄物再利
      用種類及管理方式」所編列編號第53號（前為第40號）之
      再利用種類（見上揭署95年4月3日環署廢字第0950025709
      號函、經濟部94年3月3日經工字第09404601680號公告）
      ，膠王公司向鼎雲公司所蒐集之牛皮下腳料，係屬鼎雲公
      司生產過程所產出，且為該公司之生產製程已無法再用，
      而禽、畜產肉品加工下腳料既為再利用之種類，再利用之
      物又以事業廢棄物為前提，因認膠王公司所收購之「牛皮
      下腳料」係屬一般事業廢棄物。惟查：
      1.按行政機關之行政行為，無論係個案性之行政處分或一
        般性之解釋性行政規則，如其效果對人民之權利義務有
        重大影響，均須有法律之規定為依據，或至少須有法律
        之授權，以符法律保留原則。今廢棄物清理法第2條未
        就「廢棄物」本身闡釋其定義，且該法對於「一般事業
        廢棄物」，並未如「有害事業廢棄物」將其認定標準授
        權由中央主管機關會商中央目的事業主管機關定之（見
        該法第2條第2項），則行政機關對「廢棄物」及「一般
        事業廢棄物」之定義或認定標準，於欠缺法律授權，且
        對人民之權利義務顯有重大影響之下，其所作函釋之合
        法性已屬有疑。況如上開函釋所揭「廢棄物之認定兼及
        主觀說及客觀說，主觀上認為係廢棄物者，自應受廢棄
        物管理法之管理，而主觀上不認為係廢棄物者，客觀上
        卻已公認係廢棄物者，亦應受管理」之認定標準可採，
        其所稱「客觀上已公認係廢棄物」一語之意義及範圍仍
        難以理解，且亦非一般受規範者所得預見，並難以經由
        司法審查加以確認（參照司法院大法官會議釋字第491
        號解釋），有違行政法上之明確性原則，再環保署就本
        件之「牛皮下腳料」何以在客觀上「已公認係廢棄物」
        ，亦未見其說明，自難以執此標準遽認牛皮下腳料屬廢
        棄物。
      2.又被告所稱生產明膠過程所使用之牛皮下腳料，是否即
        為環保署認定為製革業者鞣革前處理原皮所產生之「廢
        削邊皮」而屬一般事業廢棄物，或係為被告所稱乃是皮
        革整製過程一環所衍生之產品，觀諸環保署與經濟部商
        業司之函釋見解容有不同，此有環保署95年3月30日環
        督署字第0950023887號函及經濟部商業司95年4月10日
        經商6字第09502046510號函之說明可資證明。從而，在
        廢棄物清理法之中央主管機關及被告所營公司之中央目
        的事業主管機關意見尚未能取得一致共識前，僅憑一方
        之釋示內容，即據此認定屬一般事業廢棄物，殊嫌速斷
        。
      3.再者，所謂「再利用」，係指事業機構產生之事業廢棄
        物自行、販賣、轉讓或委託做為原料、材料、燃料、填
        土或其他經中央主管機關及目的事業主管機關認定之用
        途行為，並應符合本標準規定者（事業廢棄物貯存清除
        處理方法及設施標準第二條第三款第三目），準此，再
        利用既以「事業廢棄物」之利用為前提，如事業機構所
        生產之物質非屬「事業廢棄物」當無再利用之可能，更
        無向主管機關申請再利用計畫之必要（見八十五年六月
        十日（８５）環署廢字第三四四三六號公告「未經公告
        再利用類別及管理方式之一般事業廢棄物再利用計畫申
        請程序」），此乃當然之理，從而，本件自不得徒以膠
        王公司及鼎雲公司未向主管機關申請再利用計畫，即反
        面推認膠王公司向鼎雲公司收購之「牛皮下腳」即為事
        業廢棄物，是環保署上開解釋亦難採為「牛皮下腳」係
        屬廢棄物之依據。
（三）被告甲○○迭於偵審中供稱牛皮下腳料係屬工業原料而非
      廢棄物，並提出牛皮下腳料外銷國外之出口報單影本數紙
      、膠王公司向鼎雲等數家皮革公司購買牛皮下腳料之發票
      影本數紙為證，參以經濟部亦明確解釋：「皮革加工過程
      中所衍生下腳料『肉膠』之銷售業務，依本部『公司行號
      營業項目代碼表』係歸類於『F199990其他批發業』、『
       F299990其他零售業』」，足徵本件之牛皮下腳料仍屬產
      品，有經濟部商業司95年4月10日經商6字第09502046510
      號函影本一紙在卷可憑（見偵查卷第167頁），是以膠王
      公司向鼎雲公司收購後並加以處理之「牛皮下腳料」，係
      屬工業原料、產品而非廢棄物之情，應堪認定。
（四）綜上所述，環保署91年10月17日環屬督字第0910065164號
      函及同署95年6月8日環署廢字第0950037317號函所示之內
      容，經本院審查後認該行政釋示違反法律保留原則及明確
      性原則，而拒絕適用，自不得資為科以被告刑罰之依據，
      而被告就「牛皮下腳料」之處理行為，既與「廢棄物」之
      處理行為有間，是核被告所為，非廢棄物清理法第41條規
      範之內容，不得對之處以同法第46條第4款前段規定之刑
      罰，此外，復查無其他積極證據可資證明被告有何檢察官
      所指違反廢棄物清理法之犯行，故應為無罪之諭知。至於
      本件行政主管機關如認為膠王公司將收購之牛皮下腳下級
      品貯存於廠區水池內，待發酵腐爛後再製成有機肥料之過
      程中，未依規定設有污染防制措施，依現行法令，亦僅是
      否達於行政不法程度，而應否依其情節處以行政罰則之問
      題，法院依法審判，對於主管機關基於其政策考量得於其
      職權範圍內而採取之措施（如對於法律條文構成要件所為
      之行政釋示）無所謂之配合政策考量，僅因對於人民處以
      刑事處分，尤其涉及剝奪人民人身自由權利之自由刑，法
      院於論罪科刑時，對於法律條文構成要件之解釋自應採嚴
      格解釋方法，以充分保障人權，不得僅為配合行政機關推
      動環境保護衛生之政策，置前揭刑法之基本原則於不顧，
      而在未完全符合法律所規定之犯罪構成要件情形下，對人
      民處以刑事處分，導致對於人民人身自由權利之不當侵害
      ，故行政主管機關如認為除採取行政管制措施外，並有以
      刑罰加諸於違反管制措施行為人之必要，以加強管制阻嚇
      之效果者，自應檢討修正廢棄物清理法之相關法令，以符
      合前揭廢棄物清理法對於行為人處以刑罰法律所規定之構
      成要件，而達到以刑事處分加強其管制環境衛生保護效果
      之目的，併此敘明。
據上論斷，應依刑事訴訟法第301條第1項，判決如主文。
本案經檢察官鄭深元到庭執行職務。
中　　華　　民　　國　　96　　年　　8 　　月　　21　　日
　　　　　　　　刑事第九庭  審判長法　官　楊清安
                                  法  官  卓穎毓
                                  法  官  朱中和
以上正本證明與原本無異。
如不服本判決應於收受本判決後10日內向本院提出上訴書狀，並
應敘述具體理由。如未敘述上訴理由者，應於上訴期間屆滿後20
日內向本院補提理由書狀（均須按他造當事人之人數附繕本）「
切勿逕送上級法院」。
　　　　　　　　　　　　　　　　  書記官  陳著振
中　　華　　民　　國　　96　　年　　8 　　月　　22　　日
